【裁判字號】    99,簡上,157
【裁判日期】    990825
【裁判案由】    詐欺
【裁判全文】
臺灣臺北地方法院刑事判決             99年度簡上字第157號
公  訴  人  臺灣臺北地方法院檢察署檢察官
上  訴  人
即  被  告  丙○○
上列被告因詐欺案件，不服本院中華民國99年3月31日99年度簡
字第735號第一審簡易判決（聲請簡易判決處刑案號：臺灣臺北
地方法院檢察署98年度偵字第19454、19455號），提起上訴，本
院管轄第二審之合議庭審理後，判決如下︰
    主  文
原判決撤銷。
丙○○幫助意圖為自己不法之所有，以詐術使人將本人之物交付
，處拘役伍拾伍日，如易科罰金，以新臺幣壹仟元折算壹日。
    事  實
一、丙○○依一般社會生活之通常經驗，能預見提供自己之金融
    機構帳戶供不相識之人使用，足以幫助他人獲取詐欺之犯罪
    所得，竟仍基於縱有人持以犯詐欺犯罪，亦不違反其本意之
    幫助詐欺取財之不確定故意，於民國98年5 月11日某不詳時
    間，在臺北縣新莊市之某不詳地點，將其所有之上海商業儲
    蓄銀行松山分行申設之帳號第00000000000000號（下稱上海
    商銀帳戶）之金融卡、密碼，交付予真實姓名、年籍不詳，
    自稱「周經理」之成年男子，該人隨即將上開帳戶資料提供
    予不詳之詐騙集團成員使用，並基於詐欺取財之犯意，而為
    下列行為：(一)98年5月12日下午6時30分許，撥打電話予乙○○，佯稱網路購物款項誤設為分期付款，須至自動櫃員機更
    正設定云云，致乙○○誤信為真而陷於錯誤，於同日晚間8
    時39分許，依指示操作自動櫃員機，致其帳戶匯出新臺幣（
    下同）2萬9,989元至被告之上開上海商銀帳戶。(二)於同日下
    午7時許，撥打電話予甲○○，佯稱網路購物款項誤設為分
    期付款，須至提款機更正設定云云，致甲○○誤信為真而陷
    於錯誤，於同日晚間8時41分許，依其指示操作自動櫃員機
    ，致其帳戶匯出2萬5,404元至前開被告所有之上海商銀帳戶
    。(三)於同日下午7時許，撥打電話予何宜瑱，佯稱網路購物
    款項誤設為分期付款，須至提款機更正設定云云，致何宜瑱
    誤信為真而陷於錯誤，於同日晚間7時56分許，依其指示操
    作自動櫃員機，致其帳戶匯出2萬9,988元至前開被告所有之
    上海商銀帳戶。嗣因上開被害人察覺有異，始循線得悉上情
    。
二、案經乙○○、甲○○、何怡瑱訴由臺北市政府警察局松山分
    局報告臺灣臺北地方法院檢察署檢察官聲請簡易判決處刑。
    理  由
一、訊據被告丙○○固坦承於上開時、地，將其向上海商業儲蓄
    銀行松山分行申設之00000000000000號帳戶之金融卡、密碼
    等，交付予真實姓名、年籍不詳，自稱「周經理」之成年男
    子等情不諱，惟矢口否認有何幫助詐欺取財之犯行，辯稱：
    伊係經由自由時報分類廣告找工作，依對方要求交付上開帳
    戶之金融卡及密碼，供對方匯入薪資及查核信用，伊因甫自
    澳洲學成歸國，不知國人詐騙集團盛行及其慣用之手法，致
    受騙交付金融卡等物，且伊於合作金庫銀行內尚有存款25萬
    元，生活並未陷於窘困，故伊實無出賣帳戶幫助他人詐欺取
    財之故意；又本件與本院98年度簡字第2703號案件係屬同一
    案件，而該案業經判決確定，本件即應為免訴之判決云云。
    惟查:
（一）前揭上海商銀帳戶係由被告所申請辦理乙節，業經被告自
      承在卷（本院98年度易字第2732號卷第20頁反面即98 年
      11月13日準備程序筆錄第4頁），且有上海商銀松山分行
      （98）上松山字第0980107號函所附之開戶基本資料及交
      易明細表在卷可證（臺灣臺北地方法院檢檢察署98年度偵
      字第15873號卷第14至19頁），自堪認定。又被告申設之
      上開帳戶為詐騙集團成員持有使用，且於98年5月12日晚
      間6、7時許，撥打電話向被害人乙○○、甲○○、何怡瑱
      佯稱因網路購物付款設定錯誤，需按指示操作自動櫃員機
      更正設定云云，使乙○○、甲○○、何怡瑱均陷於錯誤，
      誤信為真，遂按該詐騙集團成員指示操作自動櫃員機，轉
      帳匯款如前揭事實欄所載之數額至被告之上海商銀帳戶內
      等情，業經證人即被害人乙○○、甲○○、何怡瑱證述明
      確（上揭偵字第15873號卷第11至12頁、第34至35頁、98
      年度偵字第16804號卷第17至18頁、第20至21頁），此外
      ，並有乙○○、甲○○、何怡瑱之自動櫃員機交易明細單
      3紙可資佐證（上揭偵字第15873號卷第20頁、上揭偵字第
      16804號卷第19頁、第22頁），此情復堪認定。
（二）訊據被告固否認有幫助詐欺犯行，並以前揭情詞置辯，惟
      依卷附被告申設之上海商銀帳戶開戶資料及交易明細表顯
      示，被告甫於97年12月25日申設前揭上海商銀帳戶後，即
      於交付金融卡、密碼予「周經理」前之98年1月17日、22
      日、同年2月21日，分別提領5,000元、3,000元、900元，
      使其帳戶餘額僅賸86元（上揭偵字第15873號卷第19頁）
      ，故從被告交付帳戶資料前，事先已密集地從提領帳戶內
      將存款幾乎提領一空之情以觀，足見被告深知將上開帳戶
      資料交付他人使用後，該持有金融卡及密碼之人，均可任
      意提領或存入款項，因此為避免被告自己遭受損失，始預
      先提領款項，是被告於交付上開帳戶金融卡及密碼之際，
      對於「周經理」將可利用其上海商銀帳戶自由提款、領款
      乙節，主觀上顯然已有預見之可能。
（三）再者，被告既已對於交付上揭帳戶之金融卡、密碼供他人
      使用，可能造成他人得藉以自由提、領款之情有所預見，
      衡諸近年來利用人頭帳戶以行詐騙之事時有所聞，報章雜
      誌及新聞均多所宣導，是避免此等專屬性甚高之金融機構
      帳戶被不法行為人利用為詐財之工具，應係一般生活認知
      所易於體察之常識。倘見他人不自己申請開立帳戶，反係
      蒐集不特定人之帳戶使用，衡情應當可預見被收集之帳戶
      乃可能被利用為與財產有關之犯罪工具。況且，個人金融
      存款帳戶攸關存戶個人財產權益之保障，非與本人有密切
      關係，一般人皆不致輕易提供他人使用，且一般人向金融
      機構開設帳戶，並無任何法令之限制，只須提出身分證、
      印章即可辦理開戶申請，此亦為眾所週知之事實。被告雖
      辯稱其甫自澳洲歸國，對於詐騙集團盛行以相類手法詐取
      他人財物之情，並不知悉，亦無從預見云云，然其於交付
      上開帳戶資料予「周經理」前之97年、98年間，被告入出
      境紀錄甚為頻繁，有被告之護照影本在卷可稽（上揭本院
      98年度易字第2732號卷第33、34頁），故其對於國內盛行
      利用人頭帳戶詐取財物之情，自難諉為不知或無從預見，
      且具有高度專屬性之金融帳戶，使用上尤應慎重，不應輕
      易借予他人，此不因被告久居國外，導致國情不同而有所
      差別。準此以觀，被告將帳戶提款卡及密碼交付予「周經
      理」時，既已就「周經理」將利用該帳戶自由提、領款等
      情有所預見，業如前述，則參諸上情，顯見被告亦對於他
      人將持其上開該帳戶施行詐騙，致被害人陷於錯誤，並匯
      款至其帳戶之不法結果有所認識甚明，被告此部分之辯解
      ，尚難憑採。
（四）至被告就其同時交付之金融卡密碼乙情，雖辯稱：該金融
      卡密碼是「周經理」在伊打完履歷表後要求伊寫的，說是
      用來薪資轉帳，調查金融信用是否良好，履歷表是5月11
      日當天交給「周經理」，伊就信其所言云云（本院上揭98
      年度易字第2732號卷第20頁正反面即98年11月13日準備程
      序筆錄第3至4頁）。然而，企業雇主若欲就員工薪資以金
      融帳戶轉帳入薪，大可要求應徵者提供身分證相關資料及
      帳戶帳號資料，雇主即得以之向金融機構設定薪資轉帳功
      能，此與個人金融信用是否良好無涉，實毋須要求應徵者
      提供金融卡及密碼作為測試之用，被告之上開辯解，已非
      無疑。況且，被告亦自承其先前曾在國外應徵工作，此次
      應徵司機工作係以英文翻譯成中文後，再使用中文格式書
      寫，並記載被告之工作經驗、興趣等語，足徵被告並非毫
      無應徵工作經驗之人，理應對於應徵工作流程及所應填具
      之資料內容有所認識，縱如被告所辯，「周經理」確曾要
      求被告將前揭上海商銀帳戶之密碼填載於履歷表上，然此
      顯已悖於經驗法則，被告基於其過去曾應徵工作之經驗及
      其智識能力，竟仍毫不懷疑「周經理」取得被告金融卡及
      帳戶之動機，逕將之交付他人使用，亦與常情不合。足見
      被告對於該「周經理」將該帳戶供作他人施行詐騙等不法
      用途之情，顯已有所認識，且該事實之發生不違背其本意
      ，被告自有幫助詐欺取財之未必故意至明。
（五）被告雖另對於提供金融帳戶之金融卡及密碼予「周經理」
      之時間、地點部分，先於警詢中辯稱：伊為應徵工作，於
      98年5月13日當天在臺北縣三重市與應徵公司之員工見面
      ，對方取走伊上海商銀金融卡，至今仍未通知伊上班云云
      （上揭偵字第16804號卷第7至8頁）；嗣又於偵查中及本
      院原審改稱：伊係於98年5月11日在臺北縣新莊市將上海
      商銀之金融卡及密碼交付予「周經理」云云（上揭偵字第
      16804號卷第47 頁、本院上揭98年度易字第2732號卷第25
      頁反面及第26頁正面），其對於交付前揭金融卡及密碼之
      時間、地點，前後供述莫衷一是，所辯已難憑採。縱如被
      告所述，應徵工作確需交付上開帳戶，此亦應於已確定錄
      取後，再赴公司所在位址交付，方為合理，然本件被告交
      付上開金融卡、密碼之地點並非公司地址，且其亦對交付
      地點之供述前後不一，實難僅以被告此部分之辯解，為對
      被告有利之認定。至於被告另提出之求職廣告報紙、行動
      電話通聯紀錄及統一超商發票各1件等為證（見本院卷第
      20至25頁），則至多僅能證明被告於98年5月10日至同年
      月12日間，曾多次撥打求職廣告上之聯絡電話，及曾有人
      於98年5月11日至位於臺北縣新莊市○○路264號1樓之統
      一超商為黑白影印，仍尚難證明其通話內容確如被告所辯
      係為應徵工作而交付該上海商銀帳戶之金融卡、密碼，因
      此亦不足以之作為對被告有利之認定，併予敘明。
（六）至被告雖另主張其於合作金庫銀行內尚有存款25萬元足資
      為生活所需，生活並未陷於窘困，資為主張其並無出賣帳
      戶幫助他人詐欺取財之犯意，然被告亦自承其因父母經商
      失敗，家道中落，故急於謀職以幫助家中經濟，是即或被
      告確如其所述，其另於合作金庫銀行中有存款25萬元，亦
      無法即認被告並無藉交付上揭上海商銀帳戶以謀利之動機
      ，是被告所提出之上開存款證明尚無法資為被告有利認定
      之依據。
（七）綜上所述，被告於交付前揭上海商銀金融卡及密碼予「周
      經理」時，對於該帳戶將供作詐騙集團所用之情，已有不
      法認識，亦容認該事實之發生，故被告主觀上具有幫助詐
      欺取財之犯意甚明，從而被告之犯行至堪認定，應予依法
      論科。
二、另按所謂接續犯，雖在刑法之評價上僅認為成立一罪，然必
    須如數行為於同時同地或密切接近之時地實行，侵害同一之
    法益，各行為之獨立性極為薄弱，依一般社會健全觀念，在
    時間差距上，難以強行分開，在刑法評價上，以視為數個舉
    動之接續施行，合為包括之一行為予以評價，較為合理，始
    能論以接續犯，而為包括之一罪。如行為人先後數行為，在
    客觀上係逐次實行，侵害數個同性質之法益，其每一前行為
    與次行為，依一般社會健全觀念，在時間差距上，可以分開
    ，在刑法評價上，各具獨立性，每次行為皆可獨立成罪，自
    應按照其行為之次數，一罪一罰，最高法院著有98年度臺上
    字第17號判決意旨可資參照。被告雖辯稱：本件與本院98年
    度簡字第2703號案件，乃被告所為之接續犯行，故屬同一案
    件，本件應為免訴之判決云云，然質之被告就其交付本件金
    融機構帳戶金融卡、密碼之對象、地點、方式，則稱：其應
    徵工作是將上海商銀帳戶交給「周經理」，與先前交付元大
    銀行帳戶（即本院98年度簡字第2703號案件之被訴事實）對
    象係不同人，元大銀行帳戶是在桃園縣中壢市交給對方，本
    件之上海商銀帳戶則是在臺北縣新莊市交給對方（上揭偵字
    第15873號卷第35頁），可見被告客觀上乃係逐次、分別在
    不同地點交付予不同對象，依照一般社會通念，顯係基於不
    同犯意所為之犯行，各次行為皆為獨立之犯罪事實，並無被
    告所稱與本院98年度簡字第2703號案件構成接續犯之情，故
    本院自得就本件被告被訴之犯罪事實予以實體審判。
三、復按幫助犯之成立，主觀上行為人須有幫助故意，客觀上須
    有幫助行為，意即需對於犯罪與正犯有共同之認識，而以幫
    助之意思，對於正犯資以助力，而未參與實施犯罪之行為者
    而言，最高法院著有75年度臺上字第1509號、84年度臺上字
    第5998號、88年度臺上字第1270號判決意旨可資參照。查本
    件被告將其所有之上海商銀帳戶之金融款卡及密碼資料交付
    予他人，供其所屬集團詐騙被害人之財物，顯係基於幫助他
    人詐取財物之犯意，而參與犯罪構成要件以外之行為，自應
    成立刑法第339條第1項詐欺取財罪之幫助犯。是核被告所為
    ，係犯刑法第30條第1項、第339條第1項之幫助詐欺取財罪
    ，並應依刑法第30條第2項之規定，按正犯之刑減輕之。又
    本件詐欺集團成員雖以被告之同一帳戶分別向不同被害人實
    施數次詐欺取財行為，然就被告而言，僅有1次提供帳戶之
    幫助行為，仍應認被告僅成立一幫助詐欺之罪，而為單純一
    罪（最高法院96年度臺非字第245號判決意旨參照），併此
    敘明。
四、原審予以論罪科刑，固非無見。惟按刑事審判旨在實現刑罰
    權分配之正義，刑之量定，為求個案裁判之妥當性，法律賦
    予法院裁量之權，於科刑時則應審酌刑法第57條所列各款情
    狀，分別情節，為被告量刑輕重之標準。本件被告所為上揭
    犯行，被害人乙○○於98年5月12日晚間8時39分許，遭詐騙
    匯入被告帳戶之金額為2萬9,989元；被害人甲○○於同日晚
    間8時41分許，遭詐騙匯入被告帳戶之金額為2萬5,404元；
    被害人何宜瑱於同日晚間7時56分許，遭詐騙匯入被告帳戶
    之金額為2萬9,988元，合計3位被害人遭詐騙匯入被告帳戶
    之金額計為8萬5,381元。被告所為復僅屬幫助犯，並非詐欺
    之正犯，且本案被告之所為並無其他應加重之事由，此外，
    被告犯後復已於98年12月8日與被害人何怡瑱達成和解，有
    和解書1份在卷可參（本院98年度易字第2732號卷第112頁）
    ，另2名被害人乙○○、甲○○遭詐騙匯出之金額則因詐騙
    集團成員未及提領即遭阻擋，嗣亦已由銀行匯回被害人之帳
    戶加以歸還，本院因認原審對被告從嚴論以有期徒刑4月，
    尚難謂符合比例原則及罪刑相當原則。被告仍執陳詞否認犯
    行，雖無理由，惟原判決既有上開可議之處，自應由本院將
    原判決予以撤銷改判。爰審酌被告提供帳戶予他人使用，其
    行為影響社會正常交易安全，增加被害人尋求救濟之困難，
    並使犯罪之追查趨於複雜，本件被害人有3人，渠等遭詐騙
    之金額合計為8萬5,381元，被告犯後已賠償被害人何宜瑱之
    損失，另被害人乙○○、甲○○遭詐騙匯出之金額則已由銀
    行加以匯回而未有損失等一切情狀，量處如主文所示之刑，
    並諭知易科罰金之折算標準，以資懲儆。
據上論斷，應依刑事訴訟法第455條之1第1項、第3項、第369 條
第1項前段、第364條、第299條第1項前段，刑法第30條第1項、
第339條第1項、第30條第2項、第41條第1項前段，刑法施行法第
1條之1，判決如主文。
本案經檢察官沈志成到庭執行職務。
中    華    民    國    99    年    8    月    25     日
                  刑事第十五庭  審判長法  官  廖紋妤
                                      法  官  吳麗英
                                      法  官  黃桂興
上正本證明與原本無異。
不得上訴。
                                      書記官  陳品潔
中    華    民    國    99    年    8    月    25     日
附錄本案論罪科刑法條全文：
中華民國刑法第339條
（普通詐欺罪）
意圖為自己或第三人不法之所有，以詐術使人將本人或第三人之
物交付者，處5年以下有期徒刑、拘役或科或併科1千元以下罰金
。
以前項方法得財產上不法之利益或使第三人得之者，亦同。
前二項之未遂犯罰之。

司法院資訊處製作；財團法人民間司法改革基金會備份。
